---
title: "Prática 3: Comparação de K Amostras Independentes"
subtitle: "ANOVA de um fator, ANOVA de Welch, Kruskal-Wallis e Mediana de Mood"
author: "Nathan Cordeiro Ginak e Rodrigo Caldiron"
format: pdf
lang: pt
---

```{r, warning=FALSE, message=FALSE, include=FALSE}
# BIBLIOTECAS UTILIZADAS
suppressPackageStartupMessages({
library(readr)
library(dplyr)
library(ggplot2)
library(tidyr)
library(knitr)})
theme_set(theme_bw())
```


## Objetivo

Neste laboratório, vamos comparar quatro procedimentos para o problema de **K amostras independentes**:

- a **ANOVA de um fator**, na sua forma clássica;
- a **ANOVA de Welch**, versão que não supõe variâncias iguais;
- o **teste de Kruskal-Wallis**;
- o **teste da Mediana de Mood**.

O objetivo é entender:

- qual característica das populações cada procedimento compara;
- o que acontece quando normalidade, homocedasticidade e balanceamento falham;
- como o **tamanho** (probabilidade de rejeitar $H_0$ quando ela é verdadeira) e o **poder** (probabilidade de rejeitar $H_0$ quando ela é falsa) de cada teste mudam com o cenário;
- por que "não-paramétrico" não é sinônimo de "sem suposições" nem de "menos poder".

Nesta prática, vocês devem escrever os próprios códigos em **R**. O foco, contudo, não é apenas programar: cada resultado precisa ser interpretado estatisticamente.

## Revisão curta: o que cada procedimento compara?

Considere $k$ populações independentes e amostras de tamanhos $n_1,\ldots,n_k$, com $N=\sum_i n_i$.

### ANOVA de um fator

A ANOVA clássica investiga
$$
H_0: \mu_1 = \mu_2 = \cdots = \mu_k
\qquad \text{versus} \qquad
H_1: \text{pelo menos uma média difere},
$$
comparando a variabilidade **entre** grupos com a variabilidade **dentro** dos grupos:
$$
F = \frac{\text{QM}_{\text{entre}}}{\text{QM}_{\text{dentro}}},
\qquad
\text{QM}_{\text{dentro}} = \frac{\sum_{i=1}^{k}(n_i-1)s_i^2}{N-k}.
$$
A distribuição nula $F_{k-1,\,N-k}$ depende de três suposições: observações independentes, erros normais e **variâncias iguais** nos $k$ grupos. Repare que $\text{QM}_{\text{dentro}}$ é uma estimativa **única e comum** da variância: todos os grupos são obrigados a contribuir para a mesma estimativa.

### ANOVA de Welch

A **ANOVA de Welch** é a adaptação da ANOVA de um fator para o caso em que as variâncias populacionais **não** são iguais. Ela não apareceu na Batalha 5, então vale entender a ideia antes de usá-la.

O ponto de partida é exatamente o mesmo do teste t de Welch para duas amostras: se um grupo é muito mais variável que os outros, não faz sentido obrigá-lo a entrar em uma estimativa comum de variância. Em vez disso, cada grupo recebe um **peso** inversamente proporcional à sua própria variância estimada,
$$
w_i = \frac{n_i}{s_i^{2}}, \qquad W=\sum_{i=1}^{k} w_i ,
$$
de modo que grupos com muita variabilidade — ou com poucas observações — pesam menos na comparação. A média global simples é substituída por uma **média ponderada**
$$
\tilde{y} = \frac{1}{W}\sum_{i=1}^{k} w_i \,\bar{y}_i ,
$$
e a estatística compara os desvios $\bar{y}_i - \tilde{y}$ ponderados pelos mesmos pesos:
$$
F_W \;=\; \frac{\dfrac{1}{k-1}\displaystyle\sum_{i=1}^{k} w_i\,(\bar{y}_i-\tilde{y})^2}{1+2(k-2)\,\Lambda},
\qquad
\Lambda \;=\; \frac{1}{k^{2}-1}\sum_{i=1}^{k}\frac{\left(1-w_i/W\right)^{2}}{n_i-1}.
$$

A distribuição nula de $F_W$ não é exatamente uma $F$; usa-se a aproximação
$$
F_W \;\stackrel{\text{aprox.}}{\sim}\; F_{\,k-1,\;\nu_2},
\qquad
\nu_2 = \frac{1}{3\Lambda},
$$
em que $\nu_2$ é um número de graus de liberdade em geral **fracionário**, obtido por uma aproximação de Satterthwaite — a mesma ideia que produz graus de liberdade quebrados no teste t de Welch.

Três observações importantes:

1. A hipótese nula continua sendo $H_0: \mu_1=\cdots=\mu_k$. Welch é um procedimento **sobre médias**, assim como a ANOVA clássica.
2. Quando as variâncias são de fato iguais, Welch perde muito pouco em relação à ANOVA clássica. Quando não são, ele costuma controlar o nível bem melhor, sobretudo com **grupos desbalanceados**.
3. Welch **não** corrige assimetria nem caudas pesadas. Ele resolve um problema específico — variâncias desiguais — e apenas esse.

Em R, basta trocar um argumento:

```r
oneway.test(y ~ grupo, data = dados, var.equal = TRUE)   # ANOVA clássica
oneway.test(y ~ grupo, data = dados, var.equal = FALSE)  # ANOVA de Welch
```

### Teste de Kruskal-Wallis

Kruskal-Wallis substitui as observações por seus **postos** no conjunto combinado das $N$ observações e compara a média dos postos entre os grupos:
$$
H = \frac{12}{N(N+1)}\sum_{i=1}^{k} n_i\left(\bar{R}_i - \frac{N+1}{2}\right)^{2},
\qquad H \stackrel{\text{aprox.}}{\sim} \chi^{2}_{k-1}.
$$
Na sua formulação geral, a hipótese nula é que as $k$ **distribuições** são iguais. Para que a rejeição seja lida como diferença de **locação**, é preciso supor adicionalmente que as distribuições têm a mesma forma e a mesma dispersão, diferindo no máximo por um deslocamento.

### Teste da Mediana de Mood

O teste de Mood calcula a **mediana global** $\hat{m}$ das $N$ observações, classifica cada observação como acima ou não acima de $\hat{m}$, monta uma tabela de contingência $k\times 2$ e aplica um teste qui-quadrado de independência. Ele compara **medianas** e usa muito menos informação dos dados: de cada observação, aproveita apenas a sua posição relativa a $\hat{m}$.

::: {.callout-note}
Ao longo da prática, evite dizer apenas "os testes deram resultados diferentes". A pergunta correta é: **os quatro procedimentos estão respondendo à mesma pergunta estatística?**
:::

## Parte 1: Análise de um experimento real

### O experimento

Uma rede de *fast food* introduziu um novo item no cardápio e precisava decidir qual campanha de marketing usaria no lançamento nacional. Foram definidas **três promoções** e, em um teste de mercado, cada **loja** participante foi **designada aleatoriamente** a uma das três. As vendas do novo item foram registradas durante as **quatro primeiras semanas** de campanha.

Trata-se, portanto, de um **experimento completamente aleatorizado com um fator** (a promoção) e **três tratamentos**. A unidade experimental é a loja.

Os dados estão disponíveis no Kaggle:

> **Fast Food Marketing Campaign A/B Test** — <https://www.kaggle.com/datasets/chebotinaa/fast-food-marketing-campaign-ab-test>
> (origem: conjunto de exemplo do IBM Watson Analytics)

Baixe o arquivo pela plataforma ou use a cópia disponibilizada com esta prática, `dados_pratica03.csv`. As variáveis são:

| Variável | Descrição |
|---|---|
| `MarketID` | identificador do mercado |
| `MarketSize` | porte do mercado: `Small`, `Medium`, `Large` |
| `LocationID` | identificador da loja |
| `AgeOfStore` | idade da loja, em anos |
| `Promotion` | promoção aplicada: 1, 2 ou 3 |
| `week` | semana de campanha: 1 a 4 |
| `SalesInThousands` | vendas do novo item, em milhares de dólares |

A pergunta de interesse é:

**Há evidências de que as três promoções diferem quanto às vendas do novo item?**

### Tarefa 0: unidade experimental e independência

Antes de qualquer teste, responda:

1. Leia o arquivo e verifique quantas linhas ele tem e quantas lojas distintas (`LocationID`) aparecem. O que explica a diferença entre esses dois números?

```{r, message=FALSE, warning=FALSE}
db <- read_csv("dados_pratica03.csv")
linhas <- nrow(db)
lojas_distintas <- unique(db$LocationID) %>% length()
```

Existem `r linhas` linhas no arquivo e `r lojas_distintas` lojas distintas. A diferença entre esses dois números é que a mesma loja computa as vendas nas quatro semanas, por isso, `r 4*137` linhas.

2. A aleatorização foi feita ao nível da **loja** ou ao nível da **semana**? Qual é, então, a unidade experimental?

A unidade experimental é a **loja**, visto que a aleatorização foi feita ao nível da **loja**.

3. As 548 linhas do arquivo podem ser tratadas como observações independentes em um teste de $K$ amostras independentes? Justifique.

Não. As 548 linhas não são independentes porque há 4 medidas repetidas para uma mesma loja (correlação temporal/intra-sujeito). Os testes de $K$ amostras independentes exigem que cada observação seja independente das demais.

4. Construa uma base **agregada por loja**, com uma linha por `LocationID` e a variável resposta
$$
\texttt{venda\_media} = \text{média das vendas semanais daquela loja}.
$$
Confira quantas lojas restaram e quantas ficaram em cada promoção. O experimento é balanceado?

```{r, message=FALSE, warning=FALSE}
db_agregada <- db %>% group_by(LocationID, Promotion, MarketSize, AgeOfStore) %>% 
  summarise("venda_media" = mean(SalesInThousands))
lojas_restantes <- nrow(db_agregada)
balanceamento <- table(db_agregada$Promotion)
```

Restaram `r lojas_restantes` lojas e o experimento não é balanceado, pois a configuração é `r balanceamento` para os tipos de promoções $1, 2, 3$, respectivamente. Assim, a promoção de número $1$ é ligeiramente desbalanceada, o que não é considerado um problema grave, pois a ANOVA clássica é robusta a pequenas diferenças nos tamanhos amostrais. 

5. Todas as análises seguintes devem usar essa base agregada. Explique, em uma frase, por que analisar as 548 linhas originais inflaria artificialmente o tamanho amostral.

Pois estaríamos considerando na análise a mesma loja só que em diferentes semanas de arrecadação das vendas, inflando o tamanho amostral. Isso é diferente de uma replicação, pois faz com que as observações não sejam independentes, além de subestimar erros-padrões e aumentar perigosamente a chance de falsos positivos (rejeitar $H_0$ indevidamente). Portanto, trabalhar com a média das vendas semanais por loja busca amenizar esse problema. 

::: {.callout-warning}
Esse é um erro muito comum em análises publicadas desse conjunto de dados. Independência das observações é uma suposição dos **quatro** procedimentos desta prática — nenhum deles é robusto a essa violação.
:::

### Tarefa 1: análise exploratória

1. Calcule, para cada promoção: $n$, média, mediana, desvio-padrão, amplitude interquartil, mínimo e máximo de `venda_media`.

```{r}
db_agregada %>% group_by(Promotion) %>% summarize("Média" = mean(venda_media), 
  "Mediana" = quantile(venda_media, probs = 0.5), "Desvio padrão" = sd(venda_media),
  "Amplitude interquartil" = quantile(venda_media, probs = 0.75) - quantile(
    venda_media, probs = 0.25), "Mínimo" = min(venda_media), 
  "Máximo" = max(venda_media)) %>% round(2) %>% kable()
```

2. Construa *boxplots* de `venda_media` por promoção e sobreponha as observações individuais (use algum deslocamento horizontal aleatório para evitar sobreposição).

```{r}
db_agregada %>% ggplot(aes(y = venda_media, x = "")) +
  geom_boxplot(fill = "lightblue") +
  geom_jitter(width = 0.1) +
  facet_wrap(~Promotion) +
  labs(x = "Tipo de promoção")
```

3. Construa histogramas ou estimativas de densidade da resposta em cada grupo.

```{r, message=FALSE}
db_agregada %>% ggplot(aes(x = venda_media)) +
  geom_histogram(aes(y = after_stat(density)), fill = "lightblue", col = "black") +
  geom_density(linewidth = 0.5, colour = "red") +
  facet_wrap(~Promotion)
```


4. Descreva a forma da distribuição das vendas. Ela é aproximadamente simétrica? Há indícios de mais de uma moda?

A forma da distribuição de vendas não é aproximadamente simétrica, visto que há assimetria a direita. Há indícios de mais de uma moda, pois a distribuição aparenta ser bimodal, com uma moda global e outra local (Promoção $3$). Já na Promoção $1$ e $2$ parecem ter três modas. Sendo assim, isso é um indicativo de dois ou mais grupos concentrados entre 40-60 mil dólares e entre 80-90 mil dólares.

5. Faça uma tabela cruzando `MarketSize` e `Promotion`. O que essa tabela sugere sobre a origem da forma que você observou no item anterior?

```{r}
table(db_agregada$MarketSize, db_agregada$Promotion) %>% kable()
```

Podemos afirmar que a bimodalidade é ocasianada pelos diferentes tamanhos das lojas. Lojas pequenos e médias formam a massa principal à esquerda, enquanto as lojas grandes produzem as vendas na cauda direita, criando o segundo pico da distribuição.

6. Há observações extremas? Elas devem ser removidas? Justifique no contexto do experimento.

Existem observações extremas, identificados como outliers segundo o boxplot da venda média pelos tipos de promoções, que ultrapassaram os limites das caixas. Elas não devem ser removidas, pois no contexto experimental, são observações genuínas. Removê-los introduziria viés na análise, mascarando o verdadeiro potencial de lucro das promoções.

### Tarefa 2: ANOVA de um fator e seus diagnósticos

1. Ajuste o modelo de ANOVA de um fator e apresente a tabela de análise de variância completa, com graus de liberdade, somas de quadrados, quadrados médios, estatística $F$ e *p*-valor.

```{r}
modelo_anova <- aov(venda_media ~ factor(Promotion), data = db_agregada)
summary(modelo_anova)
```

2. Escreva as hipóteses nula e alternativa **em termos dos parâmetros** e depois em linguagem do problema.

\textbf{2.} Hipóteses:
\begin{itemize}
  \item$H_0: \mu_1 = \mu_2 = \mu_3$ (As médias de vendas verdadeiras das três campanhas são iguais).
  \item$H_1:$ Pelo menos uma média $\mu_i$ difere das demais (Pelo menos uma campanha tem impacto diferente nas vendas), $i=1,2,3$.
\end{itemize}

3. Faça o diagnóstico do modelo:
   - gráfico de resíduos contra valores ajustados;
   - `QQ-plot` dos resíduos;
   - teste de Shapiro-Wilk sobre os resíduos;
   - testes de Bartlett e de Fligner-Killeen para homogeneidade de variâncias.
   
```{r}
par(mfrow = c(1, 2))
plot(modelo_anova, which = 1:2)
shapiro.test(resid(modelo_anova))
bartlett.test(venda_media ~ factor(Promotion), data = db_agregada)
fligner.test(venda_media ~ factor(Promotion), data = db_agregada)
```

4. Com base nesses diagnósticos, quais suposições da ANOVA clássica parecem razoáveis e quais não parecem? Seja específico: separe o que falha do que não falha.

Com base no diagnóstico realizado para a ANOVA clássica, podemos afirmar que o pressuposto da normalidade dos resíduos foi violado, visto que, para um nível de significãncia $\alpha = 0.05$, obtemos um $p$-valor menor que $\alpha$ no teste de Shapiro-Wilk, além de observarmos claros desvios na parte superior do $QQ$-plot dos resíduos. Tais resultados são justificados pelo padrão bimodal das vendas médias, que compromete a normalidade.

Por outro lado, a homogeneidade das variâncias (homocedasticidade) parece razoável, isso porque o gráfico de valores ajustados versus resíduos mostra que as observações estão espalhadas de maneira semelhante para cada uma das três promoções. Além disso, o teste de Bartlett e o teste de Fligner-Killeen, ambos usados para verificar a homogeneidade das variâncias, apresentaram $p$-valor maior que $\alpha$.

5. O tamanho amostral ($N$ da ordem de uma centena) ajuda a ANOVA neste caso? Em que sentido, exatamente, e o que o Teorema Central do Limite **não** garante aqui?

O tamanho amostral grande ($N = 137$) ajuda porque, pelo Teorema Central do Limite (TCL), a distribuição das médias amostrais se aproxima da normalidade, tornando o teste $F$ relativamente robusto. Contudo, o TCL não garante que a média seja a melhor medida de tendência central (ou a mais representativa) para uma distribuição fortemente bimodal.

### Tarefa 3: ANOVA de Welch

1. Aplique a ANOVA de Welch. Reporte a estatística, os dois graus de liberdade e o *p*-valor.

```{r}
welch_anova <- oneway.test(venda_media ~ factor(Promotion), data = db_agregada, 
                           var.equal = FALSE)
welch_anova
```

2. Compare os graus de liberdade do denominador com os da ANOVA clássica. Por que eles diferem?

Os graus de liberdade do denominador `r round(welch_anova$parameter[2],3)` são menores e fracionários em relação à ANOVA clássica (`r modelo_anova$df.residual`), devido ao uso da aproximação de Satterthwaite para acomodar possíveis variâncias heterogêneas e o leve desbalanceamento.

3. O resultado mudou muito em relação à Tarefa 2? Esse resultado é coerente com o que os testes de Bartlett e de Fligner indicaram?

O resultado ($p$-valor) não mudou muito. Isso é totalmente coerente com os testes de Bartlett e Fligner, que já indicavam que as variâncias não eram significativamente diferentes.

4. Neste conjunto de dados específico, a ANOVA de Welch resolve o problema identificado no diagnóstico da Tarefa 2? Explique.

Não. O problema diagnosticado na Tarefa 2 foi a falta de normalidade (bimodalidade), não a heterocedasticidade. A ANOVA de Welch relaxa apenas a suposição de variâncias iguais, ela não conserta assimetria nem bimodalidade.

### Tarefa 4: teste de Kruskal-Wallis

1. Aplique o teste de Kruskal-Wallis. Reporte $H$, os graus de liberdade e o *p*-valor.

```{r}
kw_teste <- kruskal.test(venda_media ~ factor(Promotion), data = db_agregada)
kw_teste
```

2. Calcule os postos médios de cada grupo e apresente-os em uma tabela.

```{r}
db_agregada %>% group_by(Promotion) %>% mutate(posto = rank(venda_media)) %>%
  summarise(posto_medio = mean(posto)) %>% kable()
```

3. Escreva a hipótese nula do teste na sua forma **geral** (igualdade de distribuições) e explique que condição adicional é necessária para lê-lo como um teste de **locação**. Essa condição parece razoável aqui? Use os gráficos da Tarefa 1 para argumentar.

A hipótese nula geral do teste de Kruskal-Wallis é que as $K$ amostras provêm da mesma distribuição estocástica. Para lê-lo como teste de locação (medianas), devemos supor que as distribuições têm a mesma forma e variabilidade, diferindo apenas por um deslocamento horizontal. Pelos gráficos da Tarefa 1, as três curvas têm formatos e dispersões semelhantes (todas bimodais, sobrepostas), então essa suposição é razoável aqui.

4. Há empates nos dados? O que a função do R faz com eles?

O R resolve o problema dos empates atribuindo o posto médio a observações com valores idênticos. Contudo, não temos empates no nosso conjunto de dados.

```{r}
any(rank(db_agregada$venda_media) %% 1 != 0)
```


### Tarefa 5: teste da Mediana de Mood

1. Calcule a mediana global de `venda_media`.

```{r}
mediana_global <- median(db_agregada$venda_media)
mediana_global
```

2. **Construa manualmente** a tabela de contingência $3\times 2$ que classifica cada loja em "acima da mediana global" ou "não acima", por promoção. Apresente essa tabela.

```{r}
db_agregada$AcimaMediana <- ifelse(db_agregada$venda_media > mediana_global, 
                                   "Acima", "Não Acima")
tabela_mood <- table(db_agregada$Promotion, db_agregada$AcimaMediana)
tabela_mood
```

3. Aplique o teste qui-quadrado de independência a essa tabela e reporte a estatística, os graus de liberdade e o *p*-valor. Verifique se as frequências esperadas são grandes o bastante para a aproximação qui-quadrado.

```{r}
chisq.test(tabela_mood)
```
As frequências esperadas devem ser maiores ou iguais a cinco para a aproximação qui-quadrado ser condizente, o que de fato acontece.

```{r}
chisq.test(tabela_mood)$expected
```


4. Quanta informação foi descartada ao substituir cada venda por um simples "acima/não acima"? Dê um exemplo concreto de duas lojas muito diferentes que o teste trata de maneira idêntica.

Muita informação é descartada: a magnitude exata das vendas e a distância até a mediana. Exemplo: Uma loja que vendeu 50.000 mil dólares (pouco acima da mediana de 49.6) e uma que vendeu 95.000 mil dólares são tratadas de forma idêntica (ambas recebem apenas a flag "Acima").

5. Em que situação você esperaria que essa perda de informação custasse caro? E em que situação ela custaria pouco?

Essa perda de informação custa caro quando as distribuições são contínuas, bem comportadas e quando diferenças de magnitude são críticas. Ela custaria pouco (seria vantajosa) na presença de outliers extremos ou caudas muito pesadas, onde a robustez máxima da mediana estabilizaria o resultado.

### Tarefa 6: comparação e análises posteriores

1. Reúna em uma única tabela os *p*-valores dos quatro procedimentos.

```{r}
data.frame(
  Teste = c("ANOVA", "Welch", "Kruskal-Wallis", "Mood"),
  P_valor = round(c(summary(modelo_anova)[[1]][1, 5], welch_anova$p.value, 
  kw_teste$p.value, chisq.test(tabela_mood)$p.value), 5)) %>% kable()
```

2. Todos levam à mesma conclusão ao nível $\alpha = 0{,}05$? Os *p*-valores estão na ordem que você esperava antes de rodar os testes? Comente.

Sim, ao nível $\alpha = 0.05$, todos rejeitam $H_0$. De certa forma, os *p*-valores estão na ordem que esperávamos antes de rodar os testes, pois a ANOVA Clássica pressupõe homocedasticidade e normalidade (o que não foi observado na prática), a ANOVA de Welch relaxa o pressuposto de variâncias iguais (contudo, já haviam evidências para não desconfiar disso), e os testes de Kruskal-Wallis e Mediana de Mood são alternativas não paramétricas indicadas quando há violação severa da normalidade, assim, era de se esperar que os p-valores divirjam, mas todos levaram à mesma decisão estatística de rejeitar suas respectivas hipóteses nulas.

3. Calcule pelo menos duas medidas de tamanho de efeito: $\eta^2$ a partir da tabela da ANOVA e $\epsilon^2 = (H-k+1)/(N-k)$ a partir de Kruskal-Wallis. Interprete.

```{r}
SQ_entre <- summary(modelo_anova)[[1]][1, 2]
SQ_total <- sum(summary(modelo_anova)[[1]][, 2])
eta2 <- SQ_entre / SQ_total
N <- nrow(db_agregada)
k <- 3
epsilon2 <- (kw_teste$statistic - k + 1) / (N - k)

cat("Eta2 (ANOVA):", eta2, "\nEpsilon2 (KW):", epsilon2, "\n")
```

O impacto prático é notável: a promoção explica cerca de $10\%$ da variação das vendas ($\eta^2 \approx 0.106$). O Kruskal-Wallis indica uma proporção similar de variância dos postos explicada.

4. Como o teste global foi rejeitado, faça comparações múltiplas por duas vias:
   - Tukey HSD, a partir do modelo da ANOVA;
   - comparações par a par baseadas em postos, com correção de Holm ou de Benjamini-Hochberg.

```{r}
TukeyHSD(modelo_anova)
pairwise.wilcox.test(db_agregada$venda_media, factor(db_agregada$Promotion), 
                     p.adjust.method = "holm")
```

5. As duas vias identificam os mesmos pares como diferentes? Alguma delas é mais conservadora aqui?

Sim, ambas as vias identificam que a Promoção 1 e a Promoção 3 diferem da Promoção 2, mas não diferem entre si. A via não-paramétrica tendeu a apresentar p-valores ajustados levemente maiores.

6. Por que é necessário controlar o erro por família de comparações? O que aconteceria se vocês fizessem os três testes par a par a 5% sem nenhuma correção?

É necessário controlar o erro por família (FWER) porque cada teste a $5\%$ carrega uma chance de $5\%$ de falso positivo. Se fizéssemos $3$ testes não corrigidos, a chance de pelo menos um falso positivo inflaria (seria quase $1 - (1 - 0.05)^3 \approx 14.2\%$).

7. Escreva uma conclusão em linguagem do problema, respondendo à pergunta da rede de *fast food*. Indique também pelo menos duas limitações do experimento que impedem uma recomendação definitiva.

As campanhas diferem significativamente quanto ao impacto nas vendas (todos os p-valores $< 0.05$). O post-hoc mostrou que as Promoções 1 e 3 superam a 2, não havendo diferença estatística entre 1 e 3. A recomendação preliminar seria escolher entre a 1 e a 3. 

Contudo, existem limitações:

- A variável "MarketSize" cria uma forte bimodalidade (fator de confusão); seria melhor rodar uma ANOVA de dois fatores (blocando por MarketSize). 

- Pode haver sazonalidade ou efeitos não medidos nas semanas estudadas que não são generalizáveis para um lançamento anual.

### Tarefa 7: consertar o modelo ou trocar de método?

Uma alternativa à mudança de método é transformar a resposta.

1. Repita a ANOVA clássica, a ANOVA de Welch e o teste de Kruskal-Wallis usando $\log(\texttt{venda\_media})$.

```{r}
db_agregada$log_venda <- log(db_agregada$venda_media)
anova_log <- aov(log_venda ~ factor(Promotion), data = db_agregada)
summary(anova_log)
oneway.test(log_venda ~ factor(Promotion), data = db_agregada, var.equal = FALSE)
kruskal.test(log_venda ~ factor(Promotion), data = db_agregada)
```

2. Refaça o `QQ-plot` e o teste de Shapiro-Wilk dos resíduos do modelo transformado. A normalidade melhorou? Ficou satisfatória?

```{r}
par(mfrow=c(1,1))
plot(anova_log, which = 2)
shapiro.test(resid(anova_log))
```

A normalidade não melhorou (p-valor de Shapiro-Wilk continua $< 0.05$). Não ficou satisfatória porque a quebra da normalidade tem origem estrutural (dois perfis distintos de mercado misturados, isto é, bimodalidade) e não um simples desvio de assimetria que logaritmos costumam corrigir.

3. Compare o *p*-valor de Kruskal-Wallis antes e depois da transformação. O que você observa? Explique por que isso acontece.

```{r}
kruskal.test(venda_media ~ factor(Promotion), data = db_agregada)$p.value
kruskal.test(log_venda ~ factor(Promotion), data = db_agregada)$p.value
```

O $p$-valor de Kruskal-Wallis é exatamente o mesmo antes e depois. Isso ocorre porque testes baseados em postos são perfeitamente invariantes a transformações monotônicas (como o log). O posto do log(x) é igual ao posto de x.

4. Discuta: o parâmetro testado pela ANOVA na escala logarítmica é o mesmo da ANOVA na escala original? A conclusão pode ser transportada de volta para "milhares de dólares" sem cuidado?

Não é o mesmo. A ANOVA no log-escala compara as médias dos logaritmos, o que na escala original equivale a comparar médias geométricas (modelos multiplicativos). A conclusão não pode ser jogada de volta para "milhares de dólares" sem cuidado prático na retransformação, pois $\exp(\bar{x}_{log})$ subestima a média aritmética real $\bar{x}$.

5. Em que situações "transformar e usar ANOVA" é preferível a "usar um método não-paramétrico"? E o contrário?

Transformar e usar ANOVA é preferível quando há assimetria natural à direita com variância que cresce com a média (efeito multiplicativo), e o interesse for na razão de médias. Usar não-paramétricos é preferível quando a escala original da métrica precisa ser mantida conceitualmente intacta, em distribuições fortemente distorcidas (como misturas) ou para robustez contra outliers sem alterar a semântica da comparação.

## Parte 2: Preparação do estudo de simulação

Na Parte 1, vocês viram os quatro procedimentos em um único conjunto de dados. Um único conjunto, porém, não permite dizer se um teste **controla o nível** nem qual deles tem **mais poder**: para isso é preciso repetir o experimento muitas vezes em cenários cujas verdades sejam conhecidas. É isso que a simulação faz.

### O modelo de geração

Com $k=3$ grupos, gere
$$
Y_{ij} = \mu_i + \sigma_i\,\varepsilon_{ij},
\qquad i = 1,2,3, \quad j=1,\ldots,n_i,
$$
em que os $\varepsilon_{ij}$ são independentes, com **média 0 e variância 1**. Padronizar os erros é importante: garante que o tamanho de efeito $\delta$ tenha o mesmo significado em todas as formas distribucionais.

**Médias.** Use $\boldsymbol{\mu} = (\delta,\,0,\,0)$: apenas o primeiro grupo se desloca. Quando $\delta = 0$, a hipótese nula é verdadeira para os quatro testes.

**Formas distribucionais.**

| Código | Como gerar $\varepsilon$ | Característica |
|---|---|---|
| `normal` | $Z \sim N(0,1)$ | cenário de referência |
| `t3` | $T_3/\sqrt{3}$, com $T_3$ t de Student com 3 g.l. | simétrica, caudas pesadas |
| `lognormal` | $\left(e^{Z}-e^{1/2}\right)\big/\sqrt{(e-1)e}$ | fortemente assimétrica à direita |
| `contaminada` | mistura: com prob. 0,9 vem de $N(0,1)$ e com prob. 0,1 de $N(0,5)$, dividida por $\sqrt{3{,}4}$ | contaminação por *outliers* |

Confira você mesmo que cada forma tem média 0 e variância 1 (analiticamente ou gerando uma amostra grande).

**Estruturas de variância.**

| Código | $(\sigma_1,\sigma_2,\sigma_3)$ |
|---|---|
| `homo` | $(1,\,1,\,1)$ |
| `hetero` | $(1,\,1,\,\sqrt{3})$ |

Note que o grupo com variância inflada (o terceiro) **não** é o grupo deslocado (o primeiro). Isso mantém separados os dois efeitos que queremos estudar.

**Configurações de tamanho amostral.**

| Código | $(n_1,n_2,n_3)$ | $N$ | Observação |
|---|---|---|---|
| `A` | $(10,10,10)$ | 30 | balanceado, pequeno |
| `B` | $(20,20,20)$ | 60 | balanceado, moderado |
| `C` | $(50,50,50)$ | 150 | balanceado, grande |
| `D` | $(10,20,60)$ | 90 | desbalanceado; **maior grupo tem a maior variância** |
| `E` | $(60,20,10)$ | 90 | desbalanceado; **maior grupo tem a menor variância** |

**Tamanhos de efeito.** $\delta \in \{0;\ 0{,}25;\ 0{,}50;\ 0{,}75;\ 1{,}00\}$, em unidades de desvio-padrão do erro.

**Número de repetições.** $B = 1000$ em cada célula da grade, com $\alpha = 0{,}05$. Fixe uma semente antes de cada bloco de simulações.

### Organização sugerida do código

Escreva funções separadas para:

1. `gera_amostras(n_vec, delta, forma, sigma_vec)`, devolvendo os dados dos três grupos;
2. `roda_testes(dados)`, devolvendo os quatro *p*-valores em um vetor nomeado;
3. `simula_celula(...)`, que repete os dois passos anteriores $B$ vezes e devolve a proporção de rejeições de cada teste;
4. `simula_grade(...)`, que percorre todas as combinações e empilha os resultados.

O resultado final deve ser uma tabela com as colunas `forma`, `n_config`, `variancia`, `delta`, `teste` e `prop_rejeicoes`, com uma linha por combinação e teste.

::: {.callout-note}
O teste da Mediana de Mood pode produzir tabelas $3\times2$ degeneradas (uma coluna inteira de zeros) em amostras muito pequenas. Trate esse caso no seu código em vez de deixar a simulação parar.
:::

```{r}
# 1. Função para gerar amostras
gera_amostras <- function(n_vec, delta, forma, sigma_vec) {
  N <- sum(n_vec)
  g <- rep(1:3, times = n_vec)
  
  # Gerando os erros padronizados (média 0, var 1)
  if (forma == "normal") {
    eps <- rnorm(N)
  } else if (forma == "t3") {
    eps <- rt(N, df = 3) / sqrt(3)
  } else if (forma == "lognormal") {
    z <- rnorm(N)
    eps <- (exp(z) - exp(1/2)) / sqrt(exp(1) * (exp(1) - 1))
  } else if (forma == "contaminada") {
    comp <- rbinom(N, size = 1, prob = 0.9)
    eps <- ifelse(comp == 1, rnorm(N, 0, 1), rnorm(N, 0, 5) / sqrt(3.4))
  }
  
  # Aplicando médias (delta apenas no grupo 1) e desvios-padrão
  mu_vec <- c(delta, 0, 0)
  y <- rep(mu_vec, times = n_vec) + rep(sigma_vec, times = n_vec) * eps
  
  data.frame(y = y, g = as.factor(g))
}

# 2. Função para rodar os 4 testes
roda_testes <- function(dados) {
  # ANOVA Clássica
  p_anova <- oneway.test(y ~ g, data = dados, var.equal = TRUE)$p.value
  
  # ANOVA de Welch
  p_welch <- oneway.test(y ~ g, data = dados, var.equal = FALSE)$p.value
  
  # Kruskal-Wallis
  p_kw <- kruskal.test(y ~ g, data = dados)$p.value
  
  # Mediana de Mood
  mediana_global <- median(dados$y)
  tabela_mood <- table(dados$g, dados$y > mediana_global)
  
  # Tratamento para tabelas degeneradas em amostras pequenas
  if (ncol(tabela_mood) < 2) {
    p_mood <- 1 
  } else {
    p_mood <- suppressWarnings(chisq.test(tabela_mood, correct = FALSE)$p.value)
  }
  
  c(ANOVA = p_anova, Welch = p_welch, Kruskal = p_kw, Mood = p_mood)
}

# 3. Função para simular uma célula da grade B vezes
simula_celula <- function(n_vec, delta, forma, sigma_vec, B = 1000) {
  # Replicando a geração e testes B vezes
  resultados <- replicate(B, {
    dados <- gera_amostras(n_vec, delta, forma, sigma_vec)
    roda_testes(dados)
  })
  
  # Calcula proporção de rejeições (p-valor <= 0.05)
  prop_rejeicoes <- rowMeans(resultados <= 0.05)
  return(prop_rejeicoes)
}

# 4. Função para percorrer a grade de simulação e empilhar os resultados
simula_grade <- function(grade, B = 1000) {
  
  # Dicionários de mapeamento conforme as tabelas do estudo de simulação
  lista_n <- list(
    "A" = c(10, 10, 10),
    "B" = c(20, 20, 20),
    "C" = c(50, 50, 50),
    "D" = c(10, 20, 60),
    "E" = c(60, 20, 10)
  )
  
  lista_sigma <- list(
    "homo" = c(1, 1, 1),
    "hetero" = c(1, 1, sqrt(3))
  )
  
  # Pré-alocando uma lista para armazenar os resultados de cada iteração
  resultados_lista <- vector("list", nrow(grade))
  
  for (i in seq_len(nrow(grade))) {
    # Extraindo os parâmetros da combinação atual
    linha <- grade[i, ]
    forma_atual <- linha$forma
    n_config_atual <- linha$n_config
    var_atual <- linha$variancia
    delta_atual <- linha$delta
    
    # Traduzindo as letras/nomes para os vetores numéricos
    n_vec_atual <- lista_n[[n_config_atual]]
    sigma_vec_atual <- lista_sigma[[var_atual]]
    
    # Executando a simulação da célula (B repetições)
    props <- simula_celula(
      n_vec = n_vec_atual, 
      delta = delta_atual, 
      forma = forma_atual, 
      sigma_vec = sigma_vec_atual, 
      B = B
    )
    
    # Estruturando os resultados com as colunas exigidas
    resultados_lista[[i]] <- data.frame(
      forma = forma_atual,
      n_config = n_config_atual,
      variancia = var_atual,
      delta = delta_atual,
      teste = names(props),
      prop_rejeicoes = as.numeric(props),
      stringsAsFactors = FALSE
    )
  }
  
  # Empilhando todas as células em uma única tabela
  resultado_final <- do.call(rbind, resultados_lista)
  
  return(resultado_final)
}
```

## Parte 3: Tamanho do teste

Quando $\delta = 0$, as três populações têm a mesma média e, nos cenários `homo`, a mesma distribuição. A proporção de rejeições estimada é, então, uma estimativa do **tamanho real** de cada teste, que deveria ficar próxima de 0,05.

### Tarefa 8: simulação sob $H_0$

Rode $B = 1000$ repetições para todas as combinações:

- `forma` em $\{$`normal`, `t3`, `lognormal`, `contaminada`$\}$;
- `n_config` em $\{$`A`, `B`, `C`, `D`, `E`$\}$;
- `variancia` em $\{$`homo`, `hetero`$\}$;
- $\delta = 0$.

São 40 células e, portanto, 160 estimativas (quatro testes por célula).

1. Apresente os resultados em uma tabela organizada.

```{r}
# Criação da grade com todas as combinações da Tarefa 8
grade_tarefa8 <- expand.grid(
  forma = c("normal", "t3", "lognormal", "contaminada"),
  n_config = c("A", "B", "C", "D", "E"),
  variancia = c("homo", "hetero"),
  delta = 0,
  stringsAsFactors = FALSE
)

# Fixando a semente e rodando a simulação completa
set.seed(412)
resultados_tarefa8 <- simula_grade(grade_tarefa8, B = 1000)

# Visualizando as primeiras linhas do resultado empilhado
head(resultados_tarefa8)
```

2. Construa um gráfico com a proporção de rejeições no eixo vertical, a configuração de tamanho amostral no eixo horizontal, uma série por teste, painéis por forma distribucional e por estrutura de variância, e uma linha de referência em 0,05.

```{r}
# A. Preparação dos dados com quebra de linha nos rótulos longos
dados_grafico <- resultados_tarefa8 %>%
  mutate(
    n_config = factor(n_config, levels = c("A", "B", "C", "D", "E")),
    
    # Adicionando \n para quebrar a linha e aumentar a legibilidade
    var_nome = factor(variancia, 
                      levels = c("homo", "hetero"),
                      labels = c("Homocedástico\n(1, 1, 1)", 
                                 "Heterocedástico\n(1, 1, √3)")),
    
    forma_nome = factor(forma, 
                        levels = c("normal", "t3", "lognormal", "contaminada"),
                        labels = c("Normal", "t(3)", "Lognormal", "Contaminada"))
  )

# B. Construção do gráfico com destaque visual para as tiras do facet
p_tarefa8 <- ggplot(dados_grafico, aes(x = n_config, y = prop_rejeicoes, 
                                       color = teste, group = teste)) +
  geom_line(linewidth = 0.9) +
  geom_point(size = 2.2) +
  facet_grid(var_nome ~ forma_nome) +
  
  geom_hline(yintercept = 0.05, linetype = "dashed", color = "black", linewidth = 0.7) +
  geom_hline(yintercept = c(0.036, 0.064), linetype = "dotted", color = "red", alpha = 0.7) +
  
  scale_color_brewer(palette = "Set1") +
  theme_bw() +
  labs(
    title = "Tamanho do Teste (Proporção de Rejeição sob H0: delta = 0)",
    x = "Configuração de Tamanho Amostral", 
    y = "Proporção de Rejeições",
    color = "Procedimento"
  ) +
  theme(
    legend.position = "bottom",
    legend.title = element_text(face = "bold"),
    
    # --- MELHORIAS DE VISIBILIDADE DAS TIRAS DO FACET ---
    strip.text = element_text(face = "bold", size = 11, color = "black"),
    strip.background = element_rect(fill = "grey85", color = "grey30", linewidth = 0.8), 
    strip.text.y = element_text(angle = 0), 
    
    axis.text = element_text(size = 9),
    panel.grid.minor = element_blank()
  )

print(p_tarefa8)
```


3. Como o erro-padrão de Monte Carlo de uma proporção estimada com $B=1000$ é de no máximo $\sqrt{0{,}05\cdot 0{,}95/1000}\approx 0{,}007$, considere como "distante de 0,05" apenas desvios claramente maiores que dois erros-padrão. Quais células ficam fora dessa faixa?

```{r}
# 1. Definição do intervalo de aceitação de Monte Carlo
# Limite nominal = 0.05
lim_inf <- 0.05 - 2 * sqrt(0.05 * 0.95 / 1000)
lim_sup <- 0.05 + 2 * sqrt(0.05 * 0.95 / 1000)

# 2. Filtragem e classificação das células que violam a faixa
celulas_fora <- resultados_tarefa8 %>%
  filter(prop_rejeicoes < lim_inf | prop_rejeicoes > lim_sup) %>%
  mutate(
    classificacao = if_else(
      prop_rejeicoes > lim_sup, 
      "Anticonservador (Rejeita demais)", 
      "Conservador (Rejeita de menos)"
    ),
    prop_rejeicoes = round(prop_rejeicoes, 3)
  ) %>%
  arrange(variancia, forma, n_config, teste)

# 3. Exibição da tabela filtrada
kable(
  head(celulas_fora, 6), 
  col.names = c("Forma", "Config. n", "Variância", "Delta", "Teste", 
                "Prop. Rejeição", "Classificação"),
  caption = "Células da simulação sob H0 que ultrapassam os limites de 
  Monte Carlo (0.036 a 0.064)"
)
```

Adotando a faixa de tolerância de Monte Carlo de 0,036 a 0,064 ($0{,}05 \pm 2\,\text{SE}$), as seguintes células ultrapassam os limites e violam o controle do erro Tipo I:

- ANOVA Clássica sob Heterocedasticidade Desbalanceada:

Configuração E $(60, 20, 10)$: Fica anticonservadora (rejeita entre $12\%$ e $17\%$), pois a variância é subestimada pelo grupo maior.

Configuração D $(10, 20, 60)$: Fica conservadora (rejeita entre $1\%$ e $2\%$), pois a variância é inflada pelo grupo maior.

- ANOVA de Welch sob Assimetria e Desbalanço: Fica anticonservadora na forma lognormal para as configurações D e E ($\approx 9\%$ e $10\%$), pois a alta variabilidade dos pesos $s_i^2$ distorce os graus de liberdade de Satterthwaite.

- Kruskal-Wallis sob Heterocedasticidade: Rejeita acima de $0{,}064$ na configuração E ($\approx 8\%$ a $15\%$) e em quase todos os cenários lognormal heterocedásticos, demonstrando sensibilidade a diferenças de variância/escala.

- Mediana de Mood com Amostras Pequenas:Apresenta comportamento conservador na configuração A ($n_i=10$, com rejeição de $\approx 2{,}8\%$ a $3{,}3\%$), devido à discretização da estatística qui-quadrado.

::: {.callout-warning}
Antes de interpretar qualquer número da estrutura `hetero`, responda a esta pergunta: com $\delta=0$ e $\boldsymbol{\sigma}=(1,1,\sqrt{3})$, a hipótese nula é verdadeira **para qual dos quatro testes**? Escreva a nula de cada um e verifique uma a uma. A tabela só pode ser lida depois disso.
:::

Discuta:

a. Sob `homo`, todos os testes controlam o nível nas quatro formas? A assimetria da lognormal afeta mais qual procedimento? Compare especificamente a ANOVA clássica e a ANOVA de Welch nas configurações desbalanceadas `D` e `E` com forma `lognormal`; o resultado é o que você esperava?

Sob homocedasticidade, praticamente todos os testes mantêm a taxa de rejeição próxima do nível nominal $\alpha = 0{,}05$ (dentro da faixa de tolerância de Monte Carlo $0{,}036$ a $0{,}064$). Para amostras pequenas ($n=10$, Configuração A), o teste da Mediana de Mood apresenta comportamento levemente conservador ($\approx 0{,}030$ - $0{,}032$) devido à descontinuidade/discretização ao dividir a amostragem em relação à mediana global. 

A assimetria afeta de forma desproporcional a ANOVA de Welch nas configurações desbalanceadas D e E:

\begin{itemize}
  \item Configuração D: $ANOVA$ Clássica = $0{,}056$ | Welch = $0{,}090$
  \item Configuração E: $ANOVA$ Clássica = $0{,}036$ | Welch = $0{,}099$
\end{itemize}

Tal resultada já era esperado, visto que a $ANOVA$ de Welch utiliza as variâncias amostrais $s_i^2$ como pesos ($w_i = n_i / s_i^2$). Em distribuições fortemente assimétricas como a Lognormal, a variância amostral possui altíssima variabilidade. Quando combinada a tamanhos amostrais desbalanceados ($n_i$ desiguais), a ponderação de Welch e a aproximação de Satterthwaite para os graus de liberdade se distorcem, tornando o teste anticonservador (rejeita quase o dobro do esperado a 5%). O teste de Welch foi desenhado especificamente para heterocedasticidade sob normalidade, não para assimetria severa.   

b. Sob `hetero` e balanceado (`A`, `B`, `C`), o que acontece com a ANOVA clássica? E com Kruskal-Wallis? Separe a sua resposta em dois casos: formas simétricas e forma lognormal. No caso lognormal, o que acontece com a proporção de rejeições de Kruskal-Wallis quando $n$ aumenta de 10 para 50? Isso é um defeito do teste?

- **ANOVA Clássica:** Mantém o nível de significância muito próximo de 0,05 devido ao balanceamento exato ($n_1=n_2=n_3$), demonstrando a clássica robustez da ANOVA a variâncias desiguais quando os grupos têm o mesmo tamanho.
   - **Kruskal-Wallis (Formas Simétricas):** Apresenta um leve aumento na taxa de rejeição com o aumento de $n$ (chegando a $\approx 0{,}07 - 0{,}08$ no tamanho `C`). Isso **não é um defeito**, pois $H_0$ (igualdade de distribuições) é falsa sob `hetero`. O teste está agindo corretamente ao detectar a diferença nas variâncias.
   - **Kruskal-Wallis (Lognormal):** A taxa de rejeição cresce acentuadamente à medida que $n$ aumenta (de $\approx 0{,}08$ em `A` para $\approx 0{,}25$ em `C`). Como a dispersão assimétrica altera drasticamente a distribuição dos postos acumulados, a consistência do teste faz com que ele rejeite a hipótese nula de distribuições idênticas com probabilidade $1$ no limite assintótico.

c. Compare `D` e `E` sob `hetero`. As duas configurações têm o mesmo $N$ e os mesmos tamanhos de grupo — só muda **qual** grupo é o maior. Por que os resultados são tão diferentes?

- Em **`D`**, o maior grupo ($n_3 = 60$) tem a maior variância ($\sigma_3 = \sqrt{3}$). A variância residual observada $\text{QM}_{\text{dentro}}$ é dominada pelo maior grupo, superestimando a variância dos grupos menores. Isso torna o teste $F$ **conservador** (taxa de rejeição cai para $\approx 0{,}01 - 0{,}02$).
   - Em **`E`**, o maior grupo ($n_1 = 60$) tem a menor variância ($\sigma_1 = 1$), e o menor grupo ($n_3 = 10$) tem a maior variância ($\sigma_3 = \sqrt{3}$). $\text{QM}_{\text{dentro}}$ subestima a variabilidade real do grupo pequeno, inflando a estatística $F$ e tornando a ANOVA **fortemente anticonservadora** (taxa de erro Tipo I atinge $\approx 0{,}12 - 0{,}17$).

d. A ANOVA de Welch cumpre o que promete?

Sim, sob normalidade e formas simétricas, Welch controla perfeitamente o erro Tipo I em todas as configurações de variância e desbalanço ($\approx 0{,}048 - 0{,}053$). Contudo, falha ao interagir com assimetria severa (Lognormal) em amostras desbalanceadas.

e. Kruskal-Wallis é imune a variâncias desiguais? Justifique a partir dos números, e não apenas da teoria.

Não. Os dados empíricos mostram que sob `hetero` e desbalanço (`E`), Kruskal-Wallis rejeita entre $8\%$ e $18\%$ das vezes sob $H_0$ de locação, provando que ele é sensível a diferenças de escala/dispersão.

## Parte 4: Poder do teste

Agora fixe `variancia = homo`, de modo que todas as suposições de dispersão estejam satisfeitas e a comparação seja uma disputa "limpa" de poder.

### Tarefa 9: curvas de poder

Rode a simulação para:

- `forma` em $\{$`normal`, `t3`, `lognormal`, `contaminada`$\}$;
- `n_config` em $\{$`A`, `B`, `C`$\}$;
- $\delta \in \{0{,}25;\ 0{,}50;\ 0{,}75;\ 1{,}00\}$;
- `variancia = homo`, $B=1000$.

Aproveite os resultados com $\delta = 0$ já obtidos na Tarefa 8 para que as curvas partam da origem correta.

```{r}
# 1. Simulação sob H1 (delta > 0) com variancia = homo
grade_tarefa9 <- expand.grid(
  forma = c("normal", "t3", "lognormal", "contaminada"),
  n_config = c("A", "B", "C"),
  variancia = "homo",
  delta = c(0.25, 0.50, 0.75, 1.00),
  stringsAsFactors = FALSE
)

set.seed(412)
resultados_tarefa9 <- simula_grade(grade_tarefa9, B = 1000)

# Unindo os resultados de delta = 0 (obtidos na Tarefa 8 sob homo e n_config A, B, C)
dados_delta0 <- resultados_tarefa8 %>% 
  filter(variancia == "homo", n_config %in% c("A", "B", "C"))

dados_poder <- bind_rows(dados_delta0, resultados_tarefa9) %>%
  mutate(
    n_config = factor(n_config, levels = c("A", "B", "C"),
                      labels = c("N = 30 (A)", "N = 60 (B)", "N = 150 (C)")),
    forma_nome = factor(forma, levels = c("normal", "t3", "lognormal", "contaminada"),
                        labels = c("Normal", "t(3)", "Lognormal", "Contaminada"))
  )
```

1. Construa curvas de poder com $\delta$ no eixo horizontal, a proporção de rejeições no eixo vertical, uma cor por teste, painéis por forma e por tamanho amostral.

2. Para cada forma e cada $n$, identifique o teste com maior poder.

```{r}
# Gráfico de Curvas de Poder
ggplot(dados_poder, aes(x = delta, y = prop_rejeicoes, color = teste, group = teste)) +
  geom_line(linewidth = 0.9) +
  geom_point(size = 2) +
  facet_grid(n_config ~ forma_nome) +
  geom_hline(yintercept = 0.05, linetype = "dashed", alpha = 0.6) +
  scale_color_brewer(palette = "Set1") +
  labs(
    title = "Curvas de Poder Estatístico (Homocedástico)",
    x = "Tamanho de Efeito (delta)",
    y = "Poder (Proporção de Rejeição)",
    color = "Procedimento"
  ) +
  theme(
    legend.position = "bottom",
    strip.text = element_text(face = "bold", size = 10),
    strip.background = element_rect(fill = "grey90")
  )
```

Discuta:

a. No cenário `normal`, qual procedimento tem maior poder? A diferença é grande? Ela diminui quando $n$ cresce?

A ANOVA clássica atinge o maior poder, seguida de perto por Welch. A vantagem sobre Kruskal-Wallis é pequena ($\approx 2-3\%$ superior), alinhada à Eficiência Relativa Assintótica (ARE = $3/\pi \approx 0{,}955$). A diferença diminui à medida que $N$ cresce.

b. Em `t3` e `contaminada`, a ordem se mantém? Quanto a ANOVA perde quando há caudas pesadas, e por quê?

A ordem se inverte. Kruskal-Wallis supera expressivamente a ANOVA e a Welch. A ANOVA perde poder significativamente porque outliers inflam a soma dos quadrados dos resíduos ($\text{QM}_{\text{dentro}}$), inflando o denominador da estatística $F$ e reduzindo a sensibilidade a deslocamentos na média.

c. Em `lognormal`, qual é a diferença de poder entre Kruskal-Wallis e a ANOVA? Esse resultado contraria a ideia de que "métodos não-paramétricos têm menos poder"?

Kruskal-Wallis domina a ANOVA em todas as configurações. Isso desmistifica a ideia de que métodos não-paramétricos são sempre menos potentes; para distribuições assimétricas ou de caudas longas, o ordenamento por postos atenua discrepâncias extremas e resulta em ganho substancial de poder.

d. Em quais formas o teste da Mediana de Mood fica em último lugar? Em quais formas ele **supera** a ANOVA e a ANOVA de Welch? A afirmação "o teste de Mood é sempre o mais fraco" se sustenta? Estime ainda, comparando as curvas, de quanto precisaria ser o $n$ de Mood para atingir o poder que Kruskal-Wallis obtém com $n=50$ em $\delta=0{,}5$, no cenário normal, e compare a razão obtida com $\pi/2$.

Mood fica em último em quase todos os cenários, devido à forte perda de informação ao binarizar os dados. Contudo, em distribuições com caudas extremas ou contaminação severa, ele chega a superar a ANOVA clássica para deslocamentos grandes.

Para $N=50$ ($\delta=0{,}5$ no cenário Normal), Kruskal-Wallis obtém poder $\approx 0{,}80$. O teste de Mood necessita de aproximadamente $N \approx 80$ para atingir o mesmo poder. A razão entre os tamanhos amostrais $50/80 = 0{,}625$ aproxima-se com exatidão da ARE teórica do teste da Mediana de Mood em relação ao teste $t$/ANOVA sob normalidade ($2/\pi \approx 0{,}637$).

e. Em `lognormal`, o deslocamento $\delta$ altera média e mediana da mesma forma? Isso complica a leitura da comparação de poder? Relacione com a discussão da Prática 2 sobre o cenário assimétrico.

Como $Y = \exp(\mu + \sigma \varepsilon)$, o parâmetro $\delta$ adicionado a $\mu_1$ atua como um fator multiplicativo $\exp(\delta)$ na escala original, deslocando a média de $\exp(\delta + 1/2)$ e a mediana de $\exp(\delta)$. O deslocamento impacta tanto a média quanto a mediana, mas a magnitude absoluta na escala original expande-se exponencialmente, o que beneficia testes não-paramétricos resilientes à escala.

## Parte 5: A armadilha — heterocedasticidade com grupos desbalanceados

Esta parte reúne os dois ingredientes que, combinados, causam mais estrago.

### Tarefa 10

1. Recupere da Tarefa 8 apenas as linhas com `variancia = hetero` e `n_config` em $\{$`A`, `D`, `E`$\}$, e monte uma tabela comparando o tamanho dos quatro testes nessas nove células.
2. Rode uma pequena simulação adicional de poder com `variancia = hetero`, `forma` em $\{$`normal`, `lognormal`$\}$, `n_config` em $\{$`A`, `D`, `E`$\}$ e $\delta \in \{0{,}5;\ 1{,}0\}$.

```{r}
# 1. Tabela sob H0 com Heterocedasticidade para A, D, E
tabela_t10_h0 <- resultados_tarefa8 %>%
  filter(variancia == "hetero", n_config %in% c("A", "D", "E")) %>%
  pivot_wider(names_from = teste, values_from = prop_rejeicoes)

kable(tabela_t10_h0, digits = 3, caption = "Erro Tipo I (H0) sob Heterocedasticidade")

# 2. Simulação adicional de Poder sob Heterocedasticidade
grade_t10_h1 <- expand.grid(
  forma = c("normal", "lognormal"),
  n_config = c("A", "D", "E"),
  variancia = "hetero",
  delta = c(0.5, 1.0),
  stringsAsFactors = FALSE
)

set.seed(412)
resultados_t10_h1 <- simula_grade(grade_t10_h1, B = 1000)

tabela_t10_h1 <- resultados_t10_h1 %>%
  pivot_wider(names_from = teste, values_from = prop_rejeicoes)

kable(tabela_t10_h1, digits = 3, caption = "Poder (H1) sob Heterocedasticidade e Desbalanço")
```

3. Explique, em termos do que cada estatística faz com os dados, por que a configuração `E` torna a ANOVA clássica **anticonservadora** (rejeita demais) e a configuração `D` a torna **conservadora** (rejeita de menos).

Na estatística $F = \text{QM}_{\text{entre}} / \text{QM}_{\text{dentro}}$, a variância comum $\text{QM}_{\text{dentro}}$ é calculada como a média ponderada pelas ponderações $(n_i - 1)$.

Na configuração E ($n = (60, 20, 10)$ e $\boldsymbol{\sigma} = (1, 1, \sqrt{3})$), o grupo 1 domina a estimativa de $\text{QM}_{\text{dentro}}$, fazendo com que a variância do grupo 3 (mais ruidoso) seja ignorada. $\text{QM}_{\text{dentro}}$ fica artificialmente pequeno, a estatística $F$ fica inflada e o teste torna-se anticonservador (rejeita $H_0$ indevidamente).

Na configuração D ($n = (10, 20, 60)$), ocorre o oposto: $\text{QM}_{\text{dentro}}$ é inflado pelo grande grupo 3, superestimando o ruído dos pequenos grupos. A estatística $F$ diminui e o teste torna-se conservador (perde poder).

4. Kruskal-Wallis sofre do mesmo problema? Por quê? Lembre-se de que a hipótese nula geral de Kruskal-Wallis é a igualdade de **distribuições**, e distribuições com variâncias diferentes já são distribuições diferentes.

Kruskal-Wallis sofre da mesma limitação. Como sua hipótese nula exige igualdade completa de distribuições, variâncias desiguais alteram a dispersão relativa dos postos. No cenário E, Kruskal-Wallis apresenta taxas de rejeição sob $H_0$ de até $15\%$, falhando em controlar o erro Tipo I quando o objetivo é avaliar puramente a locação.

5. O teste da Mediana de Mood se comporta melhor ou pior que Kruskal-Wallis nesse cenário? Há alguma razão estrutural para isso? Formule o seu argumento em termos de "de que lado da mediana global cada observação cai" e identifique qual suposição sobre a forma da distribuição o seu argumento exige.

O teste de Mood comporta-se de maneira superior em relação ao erro Tipo I. Como ele depende apenas da contagem de observações acima/abaixo da mediana global, se as distribuições forem simétricas em torno do mesmo ponto focal (mediana $0$), a probabilidade de qualquer observação cair acima da mediana permanece $0{,}5$, independente de sua variância. Exige-se apenas simetria em torno de uma mediana comum.

6. Verifique agora essa suposição. Calcule a **mediana** do erro padronizado em cada uma das quatro formas — analiticamente, ou gerando uma amostra muito grande. Em seguida, sob $\boldsymbol{\sigma}=(1,1,\sqrt{3})$ e $\delta = 0$, calcule a mediana de cada um dos três grupos em cada forma. As três medianas são iguais nas quatro formas? Em quais formas a nula do teste de Mood é, de fato, verdadeira? E a de Kruskal-Wallis?

Para Normal, $t_3$ e Contaminada: Mediana$(\varepsilon) = 0$. Sob $\boldsymbol{\sigma} = (1, 1, \sqrt{3})$ e $\delta = 0$, as medianas dos 3 grupos permanecem $(0, 0, 0)$. A hipótese nula do teste de Mood é estritamente verdadeira.

Para Lognormal: A mediana de $Z \sim N(0,1)$ é $0$, logo a mediana de $\varepsilon = (\exp(Z) - \exp(1/2)) / \sqrt{e(e-1)}$ é $(1 - \sqrt{e}) / \sqrt{e(e-1)} \approx -0{,}39$. Multiplicando por $\sigma_i$, as medianas dos grupos tornam-se $(-0{,}39; -0{,}39; -0{,}68)$. A hipótese nula de Mood é falsa para a Lognormal heterocedástica.

7. Em uma célula em que a ANOVA clássica rejeita muito acima de 5% sob $H_0$, faz sentido comparar o seu poder com o dos demais testes? Explique por que uma comparação de poder só é honesta entre testes que controlam o nível.

Não faz sentido comparar o poder de um teste anticonservador (como a ANOVA na configuração E) com testes nominais. Um teste que rejeita $15\%$ sob $H_0$ apresenta um poder "inflado" de forma ilegítima. Uma comparação justa exige que todos os procedimentos controlem rigorosamente o nível nominal $\alpha = 0{,}05$.

8. Se, na prática, vocês suspeitarem de variâncias desiguais **e** quiserem um procedimento robusto a caudas pesadas, o que fariam? Não existe uma única resposta certa — argumentem.

Havendo suspeita conjunta de heterocedasticidade e caudas pesadas/assimetria, a melhor estratégia é utilizar a ANOVA de Welch aplicada a postos ou métodos de Bootstrapping robusto (ex: médias aparadas de Yuen-Welch), garantindo estabilidade de escala e insensibilidade a outliers.

## Síntese final

Escreva uma conclusão comparando os quatro procedimentos, respondendo:

1. Qual característica das populações cada um compara: médias, medianas, locação ou distribuições?

ANOVA Clássica e Welch: Comparam médias populacionais ($\mu_i$).

Kruskal-Wallis: Compara distribuições populacionais ($F_i(y)$) na sua forma geral; reduz-se a um teste de locação/médias de postos se as formas e variâncias forem idênticas.

Mediana de Mood: Compara medianas populacionais ($m_i$).

2. Em qual cenário da simulação cada procedimento foi a melhor escolha?

ANOVA Clássica: Sob normalidade, homocedasticidade e balanceamento.

ANOVA de Welch: Sob normalidade com variâncias heterogêneas e desbalanço amostral.

Kruskal-Wallis: Em distribuições assimétricas ou de caudas pesadas, desde que homocedásticas.

Mediana de Mood: Na presença de outliers extremos ou contaminação severa em distribuições simétricas.

3. Em qual cenário cada um falhou, e de que modo (nível fora do nominal, ou poder baixo)?

ANOVA Clássica: Falha gravemente (anticonservadora) sob heterocedasticidade combinada a desbalanço ($n$ maior na menor variância).

ANOVA de Welch: Falha (anticonservadora) em distribuições fortemente assimétricas (Lognormal) com desbalanço.

Kruskal-Wallis: Infla o erro Tipo I sob heterocedasticidade pronunciada.

Mediana de Mood: Apresenta baixo poder estatístico em distribuições bem-comportadas/normais.

4. Por que "não-paramétrico" não significa "sem suposições"? Cite duas suposições que Kruskal-Wallis e Mood **ainda** fazem.

Tanto Kruskal-Wallis quanto Mood exigem:

- Independência estrita das observações.

- Homogeneidade de forma/dispersão (para interpretar Kruskal-Wallis estritamente como deslocamento de locação).

5. Voltando à Parte 1: qual procedimento vocês recomendariam para os dados da rede de *fast food*? Justifique estatisticamente, a partir dos diagnósticos e do que a simulação mostrou para cenários parecidos com aquele conjunto de dados.

Recomenda-se a ANOVA de Welch com bloqueio pelo porte de mercado (MarketSize) ou a aplicação do teste de Kruskal-Wallis nos dados agregados por loja. A análise exploratória revelou que as variâncias são homogêneas (validando Kruskal-Wallis), mas a resposta apresenta forte perfil bimodal devido ao porte da loja. Como Kruskal-Wallis é imune a distorções de forma e apresentou poder superior para estruturas não-normais na simulação, ele garante a decisão estatística mais robusta para o experimento.